【裁判字號】    98,建,139
【裁判日期】    990604
【裁判案由】    給付工程款
【裁判全文】
臺灣臺中地方法院民事判決               98年度建字第139號
原      告  詹益陌
訴訟代理人  陳沆河  律師
被      告  吳連進
訴訟代理人  羅宗賢  律師
            黃雅琴  律師
上列當事人間請求給付工程款事件，經本院於民國99年5月6日言
詞辯論終結，判決如下：
    主      文
原告之訴及其假執行之聲請均駁回。
訴訟費用由原告負擔。
    事實及理由
壹、兩造爭執要旨：
一、原告主張：原告及訴外人世助營造有限公司（下稱世助公司
    ）於民國96年12月12日共同與被告簽訂工程承攬合約書（下
    稱系爭契約），承包被告坐落臺中縣東勢鎮○○段之新建房
    屋工程A1、A2、A3、A5（原告誤植為A4）等四戶，工程總計
    新台幣（下同）1,350萬元，工程全部完工後，被告另與原
    告約定由原告為被告加建上開房屋四周圍圍牆工程、房屋前
    面車庫及牌樓工程，約定承包價格每戶40萬元，原告已經全
    部完工，迄今尚未給付工程款，原告承包被告上開房屋四周
    圍牆工程，房屋前面車庫及牌樓工程，工程款分別為565,02
    8元、409,349元、350,916元、357,858元，合計1,683,151
    元，迄今尚未給付，故依據承攬之法律關係，請求被告給付
    工程款。另被告抗辯原告曾向其借款209萬元欲就上開工程
    款主張抵銷乙節，然被告所提出之單據及金額，乃原告及世
    助公司共同承攬本件主體工程期間，由被告按工程進度預付
    工程款，該部分之款項，於工程完工後，結算總工程款時，
    已經扣除，並非借款，是被告主張抵銷應非可採等語。並聲
    明：(1)被告應給付原告1,683,151元，及自起訴狀繕本送達
    被告之翌日起至清償日止按週年利率百分之5計算之利息；
    (2) 願供擔保，請准宣告假執行。
二、被告抗辯：系爭契約第8條約定：「甲方（即被告）認為工
    程有變更之必要時，一經通知乙方（即原告），乙方應為辦
    理，因工程變更而有數量之增減者，其工程費之計算仍以原
    訂單價為準，如有新增的工程項目，應由雙方共同議定合理
    單價，工作期限亦視實際情形予以延長或縮短，事項增減工
    程價款及工程期限，經雙方議定後用書面附入本契約內作為
    附卷。」是以此條文之約定，雙方若有新增之工程項目，理
    應由雙方議定價格，並用書面附入本契約，然原告所請求之
    金額全係其片面所書立之追加工程明細表，此部分並未經被
    告同意，亦非屬追加工程。另依卷附之請款明細資料，其最
    後一項為牌樓完成80萬元，其總價為1,350萬元，足見關於
    原告所主張之追加工程部分，原本包含於工程總價之內，而
    被告既以付清工程總價，則被告並無積欠原告任何工程款。
    退步言，原告於施工期間另向被告借款209萬元（即包含(一)
    97年8月20日借款50萬元，同年9月30日借款40萬元，另有交
    付現金10萬元；(二)98年4月16日借款60萬元；(三)98年5月5日
    借款33萬元；(四)98年5月15日及27日分別借款13萬元及3萬元
    ，以上合計209萬元），如審理結果認為被告尚欠原告工程
    款，則被告以此借款債權主張抵銷等語。並聲明：(1)原告
    之訴及假執行之聲請均駁回。(2)如受不利判決，願供擔保
    請准宣告免為假執行。
貳、得心證之理由：
一、原告主張其及世助公司於96年12月12日共同與被告簽訂系爭
    契約，承包被告坐落臺中縣東勢鎮○○段之新建房屋工程A1
    、A2、A3、A5等四戶，工程總計1,350萬元，工程已全部完
    工，被告亦付清上開1,350萬元部分之金額等事實，提出工
    程承攬合約書為證，並為被告所不爭執，可信為真。又原告
    主張其除完成完成坐落臺中縣東勢鎮○○段之新建房屋工程
    A1、A2、A3、A5等四戶工程外，並完成上開房屋四周圍圍牆
    工程、房屋前面車庫及牌樓工程，且以施工完畢，亦為被告
    所不爭執，惟原告主張此部分之工程為加建工程，雙方約定
    每戶係以40萬元計價，而被告則否認此部分之工程為追加工
    程，而係應包含於原訂工程總價1,350萬元之內，被告不得
    再請求追加工程款等語置辯。是本件所應審究者乃原告所完
    成上開房屋四周圍圍牆工程、房屋前面車庫及牌樓工程，究
    屬追加工程，抑或屬於原訂工程之範圍內？
二、經查，系爭契約第3條固約定：工程範圍：依照圖面施工、
    工程項目詳如工程估價單（包工包料）。第7條約定：「本
    工程之圖樣、估價單、施工說明書均為合約之一部，乙方應
    詳細審閱，確實履行。如遇圖樣及說明書均未載明，而按工
    程慣例為做之工作者，承包人應遵照甲方或建築師之通知辦
    理，不得藉故推諉或要求加價。」等語，而參照原告所提出
    之設計圖，並無關於施工房屋四周周圍圍牆工程、房屋前面
    車庫及牌樓工程等，然系爭契約第8條卻約定：「甲方（即
    被告）認為工程有變更之必要時，一經通知乙方（即原告）
    ，乙方應為辦理，因工程變更而有數量之增減者，其工程費
    之計算仍以原訂單價為準，如有新增的工程項目，應由雙方
    共同議定合理單價，工作期限亦視實際情形予以延長或縮短
    ，事項增減工程價款及工程期限，經雙方議定後用書面附入
    本契約內作為附件。」等語，係雙方針對除第3條所示之工
    程範圍外，若有新增之工程項目，應由雙方議定價格，並用
    書面附入契約，此乃為使定作人確保其工程預算總價所為之
    保留約定，故對於出現追加工程時，需雙方議定價格，並以
    書面為證，查本件原告所施作之上開房屋四周圍圍牆工程、
    房屋前面車庫及牌樓追加工程，雖不在於原設計圖之範圍內
    ，然原告主張兩造雙方有約定房屋四周圍圍牆工程、房屋前
    面車庫及牌樓追加工程，每戶約定承包價格為40萬元，並未
    提出兩造合意之書面資料為證，況審酌其所請求之金額分別
    為565,028元、409,349元、350,916元、357,858元，合計
    1,683,151元，亦與其所主張之雙方約定每戶價格40萬元乙
    節不符。
三、次查，證人許鳳友到庭證稱：「（原告訴訟代理人問：房屋
    四周圍牆、房屋前面車庫及牌樓是否完工後，加蓋？由何人
    承包？）是的。由原告承包。」、「（原告訴訟代理人問：
    是否知道原告與被告之間就加建工程款項如何約定？）當時
    他們約定時，我有在場，詳細時間我忘記了，當時我與原告
    一起去現場，當時原告與被告談此事，後面追加的部分另外
    估價。」、「（原告訴訟代理人問：另外估價如何估？是否
    知悉？）我不知道」等語，是見證人許鳳友尚不知悉兩造是
    否對於追加工程如何具體計算，況果如證人許鳳友所述，兩
    造追加工程施作之前，被告即答應原告追加工程部分得另外
    估價計算，然依照系爭契約書第8條所示，被告認為工程有
    變更之必要時，一經通知原告，原告雖有配合辦理之義務，
    因工程變更而有數量之增減者，其工程費之計算仍以原訂單
    價為準，如有新增的工程項目，應由雙方共同議定合理單價
    ，工作期限亦視實際情形予以延長或縮短，事項增減工程價
    款及工程期限，經雙方議定後用書面附入本契約內作為附卷
    。然對此重要事項，卻未見原告要求被告先議定後，再以書
    面方式附入契約內作為附卷，是證人許鳳友所聽聞之情形，
    尚與契約約定情形不符，尚難據此認定兩造對於追加工程部
    分已達成合意。至於原告所聲請訊問之證人傅勝春及詹和勳
    二人，到庭均證稱其對於兩造間有關上開追加工程如何約定
    均證稱不知悉，均難證明兩造關於追加工程部分有另外達成
    協議。
四、再者，證人何天生到庭證稱：「（被告訴訟代理人提示原證
    一工程承攬合約書，並問這份契約簽訂時，你有無在場？）
    有。」、「（被告訴訟代理人提示被證二附件一建材說明，
    這份建材說明書，是否在契約簽訂時，由原告所提出？）是
    。」、「（被告訴訟代理人問：該建材說明最下一欄有記載
    『含二次修改施工』，這是誰書寫的？）是我書寫的。」、
    「（被告訴訟代理人提示原告起訴狀所附綠化平面圖，並問
    ：契約簽訂時，雙方有無拿該平面圖出來討論？）有。」、
    「（被告訴訟代理人問：簽約過程中，有無說到總價1,350
    萬元，是包含日後二次施工的部分？）有，有說明含前面的
    牌樓、車庫、圍牆、鐵門。這件1,350萬元，是因為有其他
    人來競標，來競標的嚴先生和原告的條件比較，原告及嚴先
    生都說包含這些追加工程他們都可以標來做，他們都願意承
    攬這件工程，我們因為考量原告一方面是被告介紹來的，相
    較於嚴先生是住在台中，原告是住新社附近，所以我們才決
    定由原告承作。」、「（被告訴訟代理人提示當庭提出之照
    片影本，第一張是本件系爭工程所作房屋，第二張是原告自
    行興建的房屋，當初簽約時，原告有無說日後所興建完成的
    房屋外觀，與其第二張照片所示自行興建完成的房屋外觀會
    相似？）有。當時原告有先帶我們到第二張照片所示的房屋
    去看，他建議我們蓋成和他蓋的一樣，帶我們去看的時候都
    沒有講到價格的問題。」、「（被告訴訟代理人問：簽約前
    去看，還是簽約後去看？）簽約後去看的。」等語，是依照
    證人何天生所述，簽約時其人在現場，雙方有提出平面圖討
    論，並說明房屋包含前面的牌樓、車庫、圍牆、鐵門，而與
    原告簽約之原因包含原告同意就追加工程部分無償施作，簽
    約後，原告尚帶同被告及證人何天生前往觀看原告先前所興
    建之房屋，並建議原告比照處理。又證人何天生又證稱：「
    （被告訴訟代理人問：為何會在建材附件上記載含二次修改
    施工？）那是在簽約前就已經先寫好給原告看的。」、「（
    被告訴訟代理人問：討論本件原告所主張牌樓、車庫、四周
    圍牆之二次修改施工時，原告有無說要在總價1,350 萬元外
    另外增加費用？）沒有。因為側面有加鋁窗、磁磚，還有浴
    室的鋁門窗，他只有講這些，這部分追加的錢我們有給他。
    」、「（被告訴訟代理人問：開工後，原告施作其所主張牌
    樓、車庫、四周圍牆之施工過程，有無向被告說這些部分要
    另外加錢？）沒有。」、「（原告訴訟代理人提示工程承攬
    合約書，其中第3條是否約定工程範圍依照面圖施工，工程
    項目詳如工程估價單？）是，不過我有叫原告提出施工材料
    明細出來，結果他都沒有提供。」、「（原告訴訟代理人庭
    呈系爭工程建築師設計圖，請提示此圖，建築師設計圖有無
    包含牌樓、車庫、圍牆？）沒有，因為這是建築圖，是要申
    請執照的，追加工程不能劃在裡面。」、「（原告訴訟代理
    人提示建材說明，建材說明裡面有無包含牌樓、車庫、圍牆
    ？）有。」、「（原告訴訟代理人：請證人指出來。）當初
    是用講的，有講說含牌樓、車庫門、圍牆等。」、「（原告
    訴訟代理人問：剛才說建材說明裡面『含二次修改施工』是
    你書寫的，為何不寫清楚為牌樓、車庫、圍牆等字語？）因
    為我們有叫原告回去用電腦打字打出來，因為建材有很多種
    ，沒有寫明細，怎麼會知道用什麼建材。牌樓他有請款，他
    有簽名。」、「（原告訴訟代理人問：被告本日所提的照片
    ，既然有提出按照第二張照片施工，為何未將照片納入合約
    部分？）原告打的都是草約，我有叫他列明細，他說他不會
    打電腦。」等語，是見訂約時未將追加工程明列出來，係考
    量要申請使用執照之因素。而關於追加工程部分之施工範圍
    ，既為原告先前曾施工過，其自有施作經驗較能知悉詳細工
    程細目，是被告方面請原告另以電腦列出，亦屬合理。另未
    將此工程內容及名稱列出，而係抽象列為二次修改工程，而
    本件二次修改工程雖非具體載明係包含牌樓、車庫、圍牆等
    追加工程，然除此之外，又有何二次修改工程？亦未見原告
    舉證以實其說，應認為二次修改工程，應即可認為係上述之
    追加工程無誤。
五、繼查，證人黃碧輝到庭證稱：「（被告訴訟代理人提示原證
    一工程承攬合約書，並問這份契約簽訂時，你有無在場？）
    」、「（被告訴訟代理人提示附件一建材說明，這份建材說
    明書，並問：是否在契約簽訂時，由原告所提出？）是原告
    拿出來的，關於手寫的部分，是何天生書寫的。」、「（被
    告訴訟代理人問：為何會在該建材說明最下一欄記載『含二
    次修改施工』？）1350萬元，本來就含二次修改的部分，因
    為原告是被告的朋友，才會讓原告作。」、「（被告訴訟代
    理人問：你所稱的二次修改部分，有無包括本件原告所主張
    的牌樓、車庫、圍牆等工程？）有。簽約前我就有預算過整
    個工程只有1100多萬就可以蓋好，是因為被告說原告是他的
    朋友，所以才讓他作。」、「（被告訴訟代理人提示原告起
    訴狀所附綠化平面圖，並問：契約簽訂時，雙方有無拿該平
    面圖出來討論？）有。」、「（被告訴訟代理人問：討論過
    程中，有無在該平面圖上討論關於原告與本件所主張的車庫
    、牌樓、圍牆等工程，要在該平面圖上施作？）他有說要怎
    樣作，當時我有提到車庫不能作太低，否則車子進去會被撞
    到。」、「（被告訴訟代理人問：簽約過程中，有無說到總
    價1350萬元，是包含日後二次施工的部分？）是。」、「（
    被告訴訟代理人問：提示本日提出之照片影本，說明：第一
    張是本件系爭工程所作房屋，第二張是原告自行興建的房屋
    ，並問：當初簽約時，原告有無說日後所興建完成的房屋外
    觀，與其第二張照片所示自行興建完成的房屋外觀會相似？
    ）有，原告還有帶我們去看過。」、「（被告訴訟代理人問
    ：簽約前去看，還是簽約後去看？）簽約前原告就有帶我們
    去看，簽約後我們也曾經去參觀，也是原告帶我們去看的。
    」、「（被告訴訟代理人問：在建材附件上記載含二次修改
    施工，是指什麼意思？）二次修改施工，就是車庫、鐵門、
    圍牆、鐵門往前挪的工程。」、「（被告訴訟代理人問：討
    論本件原告所主張牌樓、車庫、四周圍牆之二次修改施工時
    ，原告有無說要在總價1350萬元外另外增加費用？）沒有。
    」、「（被告訴訟代理人問：開工後，原告施作其所主張牌
    樓、車庫、四周圍牆之施工過程，有無向被告說這些部分要
    另外加錢？）沒有。」、「（原告訴訟代理人提示工程承攬
    合約書，並問其中第三條是否約定工程範圍依照平面圖施工
    ，工程項目詳如工程估價單？）簽約時我沒有看內容，當時
    他說他不會寫，大家說就以說的算了。」、「（原告訴訟代
    理人提示綠化平面圖，並問：這份設計圖裡面有無包含牌樓
    、車庫、圍牆？）這是建築師畫的圖，二次施工的部分，建
    築師本來就不會畫出來。」、「（原告訴訟代理人提示建材
    說明，並問：建材說明裡面有無包含牌樓、車庫、圍牆？）
    有。」、「（原告訴訟代理人請證人指出來）就是裡面手寫
    的『含二次修改施工』這句話。」、「原告訴訟代理人問：
    你剛才說被證二建材說明裡面『含二次修改施工』是何天生
    書寫的，你剛才又說合約書以雙方當事人說的就算了，為何
    在建材說明中還要手寫修改很多部分？）因為何天生做事仔
    細，所以他就把該寫的寫上去，原告做事情都是說以他用說
    的就可以，所以才會造成這種情形。」、「（原告訴訟代理
    人提示被告所提的照片影本，並問：簽約前後你們去看的房
    屋是否第二張照片所示的地方？）是。」、「（原告訴訟代
    理人問：既然有提出按照第二張照片施工，為何未將照片納
    入合約之一部分？）因為原告和被告的交情太好，所以沒有
    弄那麼清楚。」、「（原告訴訟代理人問：為何你對此事如
    此詳細？）因為我前後都有參與，因為被告有請我來幫他評
    估。」等語，所述情形均與證人何天生所述大致相符，而證
    人黃碧輝雖與被告有合資關係，然其所言既係屬實，自得予
    採信。
六、綜上所述，原告依兩造間之契約請求被告給付追加工程款1,
    683,151元，及自起訴狀繕本送達被告之翌日起至清償日止
    按週年利率百分之5計算之遲延利息，為無理由，應予駁回
    。其假執行之聲請，已失所依附，應併予駁回。
七、本件事證已臻明確，兩造其餘之攻擊防禦方法，與判決基礎
    之事實及結果並無影響，爰不予審酌，併此敘明。
參、訴訟費用負擔之依據：民事訴訟法第78條。
中    華    民    國    99    年    6     月    4     日
                  民事第三庭    法  官  許石慶
正本係照原本作成。
如對本判決上訴，須於判決送達後20日內向本院提出上訴狀。
中    華    民    國    99    年    6     月    4     日
                                書記官

司法院資訊處製作；財團法人民間司法改革基金會備份。
